ACORDAO-COMPLETO-2352610

ACÓRDÃO 2791/2019 ATA 12/2019 - SEGUNDA CÂMARA

VISTOS, relatados e discutidos estes autos de representação, com pedido de cautelar suspensiva, formulada pela 3CORP Technology S/A Infraestrutura de Telecom sobre possíveis irregularidades na condução do Pregão Eletrônico n.º 4/2019, sob o tipo menor preço global, pelo Instituto Nacional do Seguro Social (INSS) para a contratação de serviços de atendimento eletrônico e de comutação e controle do atendimento humano das Centrais de Atendimento Telefônico da Previdência Social (Centrais 135) por meio do fornecimento, da instalação, da operação e do suporte técnico de solução de tecnologia da informação composta por Plataforma de Comutação e Controle para Centrais de Atendimento (PCCCA) , visando à centralização desses serviços em única localização (Ponto Central) , além da substituição das atuais plataformas em operação das Centrais 135, sob o valor estimado de R$ 46.393.675,00;
	ACORDAM os Ministros do Tribunal de Contas da União, reunidos em Sessão da 2ª Câmara, em:
	9.1. conhecer da presente representação, por atender aos requisitos de admissibilidade previstos nos arts. 235 e 237, VII, do RITCU e no art. 113, § 1º, da Lei n.º 8.666, de 1993, para, no mérito, considerá-la improcedente, diante dos elementos de convicção até aqui obtidos pelo TCU;
	9.2. considerar prejudicado, por perda de objeto, o pedido de cautelar suspensiva formulado pela ora representante;
	9.3. indeferir o pedido de ingresso da ora representante como parte interessada neste processo, nos termos do art. 146 do RITCU, sem prejuízo, contudo, de deferir a obtenção de vista e cópia das peças processuais não gravadas com o eventual grau de sigilo;
	9.4. determinar, nos termos do art. 250, II, do RITCU, que, no prazo de 60 (sessenta) dias contados da notificação, o Instituto Nacional do Seguro Social (INSS) apresente, ao TCU, a devida comprovação sobre a efetiva economicidade dos preços praticados no presente Pregão Eletrônico n.º 4/2019 em face dos valores cogitados no âmbito do Pregão Eletrônico nº 14/2017, além do subsequente Pregão Eletrônico nº 5/2018, e, também, dos preços praticados no bojo do Contrato nº 105/2012 celebrado com a Claro S/A, em face, aí, da excepcional prorrogação formalizada pelo 5º Termo de Aditamento, apresentando, entre outros elementos, a necessária demonstração dessa economicidade pelos memorias de cálculo, sem prejuízo de o INSS esclarecer, ainda, a estranha elevada discrepância entre o original orçamento administrativo sob o valor total de R$ 46.393.675,00 e o preço final oferecido pela licitante vencedora (Comunix Ltda.) sob o valor total de R$ 13.490.000,00, tendo a ora representante, como 2ª colocada (3CORP S/A) , ofertado o preço de R$ 13.500.000,00, diante da possível falha no referido orçamento, com as subjacentes pesquisas de preço, e de, também, esclarecer a eventual inobservância ao princípio do parcelamento do objeto licitado ante a aglutinação dos serviços inerentes às Centrais 135 com os vários outros itens de serviço previstos no Pregão Eletrônico n.º 4/2019 em confronto com o Pregão Eletrônico nº 14/2017 e o subsequente Pregão Eletrônico nº 5/2018, com ofensa, assim, ao art. 15, IV, da Lei n.º 8.666, de 1993; e
	9.5. determinar que a unidade técnica adote as seguintes medidas:
	9.5.1. envie a cópia do presente Acórdão, acompanhado do Relatório e da Proposta de Deliberação que o fundamenta, à ora representante, para ciência, e ao INSS, para ciência e cumprimento ao item 9.4 deste Acórdão; e
	9.5.2. arquive o presente processo, sem prejuízo de promover o monitoramento do item 9.4 deste Acórdão em conjunto com o monitoramento fixado pelo item 9.6.3 do Acórdão 4351/2018-TCU-Segunda Câmara.

REPRESENTAÇÃO. Objeto(s) do processo: contratação de serviços de atendimento eletrônico e de comutação e controle do atendimento humano das Centrais de Atendimento Telefônico da Previdência Social (Centrais 135), visando a centralização desses serviços numa única localização (Ponto Central) e substituição das atuais plataformas em operação das Centrais 135.Licitação: 004/2019

Segunda Câmara

Instituto Nacional do Seguro Social (INSS).

3. Representante: 3CORP Technology S/A Infraestrutura de Telecom (CNPJ 04.238.297/0001-89).

13.1. Ministros presentes: Ana Arraes (Presidente), Augusto Nardes, Aroldo Cedraz e Raimundo Carreiro.
13.2. Ministro-Substituto presente: André Luís de Carvalho (Relator).

ACORDAO-COMPLETO-2406943

Acórdão de Relação 4333/2020 - Segunda Câmara

Acórdão de Relação

ACORDAO-COMPLETO-2390684

Acórdão 445/2020 - Segunda Câmara

ANDRÉ DE CARVALHO

Trata-se de representação, com pedido de cautelar suspensiva, formulada pela 3CORP Technology S/A Infraestrutura de Telecom sobre possíveis irregularidades na condução do Pregão Eletrônico n.º 4/2019, sob o tipo menor preço global, pelo Instituto Nacional do Seguro Social (INSS) para a contratação de serviços de atendimento eletrônico e de comutação e controle do atendimento humano das Centrais de Atendimento Telefônico da Previdência Social (Centrais 135) por meio do fornecimento, da instalação, da operação e do suporte técnico de solução de tecnologia da informação composta por Plataforma de Comutação e Controle para Centrais de Atendimento (PCCCA) , visando à centralização desses serviços em única localização (Ponto Central) , além da substituição das atuais plataformas em operação das Centrais 135, sob o valor estimado de R$ 46.393.675,00.
2.	Após a análise final do feito, o auditor federal da Selog lançou o seu parecer conclusivo à Peça 13, com a anuência dos dirigentes da unidade técnica (Peças 14 e 15) , nos seguintes termos:
	" (...) O representante alega, em suma, que (peça 1) : 
	a) não foi obtida resposta formal do INSS quanto ao uso de ferramenta de envio automático de lances (robô) pela vencedora do certame (Empresa Comunix) , já que, de acordo com servidor lotado no setor de compras da autarquia previdenciária, estariam sendo realizadas diligências junto ao Ministério da Economia (ME) , para verificação (peça 1, p. 2/3) ; 
	b) o pregoeiro deu prosseguimento ao certame, declarando vencedora a empresa Comunix, ignorando a denúncia do representante, que, então, registrou sua intenção de recorrer, bem como da empresa Claro (p. 3) ;
	c) a vencedora do certame teria ofertado em diversos momentos lances com diferenças mínimas, de segundos, o que seria humanamente impossível (p. 4) . Isso teria ocorrido a partir das 10:35:42, menos de um minuto após o sistema entrar em modo 'aleatório';
	d) no momento derradeiro do pregão, qual seja, o período aleatório do certame, a vencedora da licitação oferecera vinte lances, sendo que, destes, nove foram dados em pouco mais de três segundos com relação aos demais licitantes (tempo médio para os lances) . Comparativamente, informou que o tempo médio dos lances oferecidos por ela, a representante, fora de 21 segundos (p. 4/6) . Além disso, apenas uma outra empresa oferecera mais de cinco lances na disputa ocorrida no aleatório (Empresa Stoneground) , com tempo médio de 40 segundos;
	e) não haveria como um ser humano apresentar lances com os intervalos verificados nas ofertas feitas pela vencedora, tendo em conta os números apresentados. Ato contínuo, cita entendimento do TCU (Acórdão 2601/2011-TCU-Plenário, Relator Ministro Valmir Campelo) que teria considerado violação à isonomia o uso dos robôs (p. 7) ; 
	f) apesar das providências determinadas pelo TCU por meio de seus acórdãos e das medidas adotadas pela Secretaria de Logística e Tecnologia da Informação do extinto Ministério do Planejamento, Orçamento e Gestão (SLTI/MPOG) , ainda assim o problema do envio automático de lances continuaria a ocorrer. Mesmo a Instrução Normativa (IN 3) do MPOG não teria sido suficiente para equacionar o problema (p. 9) . De toda sorte, as provas carreadas aos autos pelo representante, em sua opinião, seriam suficientes para desclassificar a proposta da vencedora ou, ao menos, determinar diligências no sistema, e só depois disso a licitação deveria prosseguir (p. 9) ;
	g) mesmo que não haja proibição expressa quanto ao uso de robôs, o uso de tal mecanismo ofenderia o princípio da isonomia;
	h) chamaria a atenção, também, o fato de que o INSS resolveu ignorar as informações apresentadas pela representante, dando continuidade à licitação (p. 14) ; e
	i) a vencedora da licitação não teria cumprido com os requisitos de qualificação técnica contidos no item 6.1.1 do edital da licitação, não apresentando item que seria obrigatório, qual seja, o ateste, a partir de documentos do fabricante, pondo em dúvida sua capacidade de executar o objeto (p. 15) .
	2.	O representante finda, formulando os seguintes pedidos:
	a) seja conhecida a representação e concedida cautelar suspensiva do certame, sem oitiva do INSS, para que se evitem potenciais prejuízos à aludida autarquia. Também suscita a medida para que seja evitada a contratação de quem teria cometido fraude ao certame, em sua opinião (p. 15/18) ;
	b) seja a representante conhecida como interessado no presente processo (peça 10) ; 
	c) alternativamente, sejam promovidas diligências no Comprasnet, de modo a se comprovar o uso indevido de robôs no pregão realizado;
	d) ao fim, seja julgada procedente a representação, para que seja excluída da licitação a empresa Comunix, vencedora original do certame, em razão do uso de mecanismo para envio automático de lances e por não atender as formalidades do edital; e
	e) seja continuada a licitação, convocando-se a segunda colocada para as demais fases do certame.
	3.	Presentes todos os requisitos de admissibilidade constantes no art. 113, § 1º, da Lei 8.666/1993, c/c os arts. 235 e 237, VII, do Regimento Interno/TCU, e no art. 103, § 1º, da Resolução - TCU 259/2014, a representação deve ser conhecida.
	4.	Ainda que o certame se encontre em fase de análise de recursos, não se afasta o perigo da demora, uma vez que a proposta foi aceita e o licitante habilitado, sendo iminente a assinatura do contrato dele decorrente.
	5.	Ainda que se trate de serviço prestado pelo INSS que visa ao atendimento direto da população, não é possível pronunciamento conclusivo quanto à existência, ou não, de perigo da demora reverso, ante a falta de elementos para tanto.
	6.	O atual Ministério da Economia, por meio da área competente, qual seja, a Secretaria de Gestão (Seges) , já está ciente do problema referente ao uso de programas para envio automático de propostas (robôs) , o qual já foi objeto de reiteradas medidas por parte de órgãos da Administração Pública Federal, tal como a Instrução Normativa 3, de 2011, expedida pelo, à época, Ministério do Planejamento, Desenvolvimento e Gestão (MPDG) . Ainda assim, cabem algumas considerações a respeito do uso de robôs em licitações públicas. 
	7.	Mesmo que se diga que o uso dos robôs pode, potencialmente, ofender a isonomia, o fato é que não há norma proibitiva quanto a isso. E, em exame preambular, é pouco crível que o Estado tenha que proibir a utilização da ferramenta ou se isso seria ao menos desejável. No caso, aparenta haver certa confusão entre causa com a solução ou o problema. Veja-se. 
	8.	Convém relembrar qual é o intuito mais fundamental de uma licitação: garantir a seleção da melhor proposta para a Administração, desde que guardado respeito a valores fundamentais do processo, como a isonomia, a moralidade e a eficiência. Nesse quadro, compete aos licitantes oferecer seus produtos e serviços a um preço que considerem justo, condizente com os que praticam no mercado. 
	9.	Na realidade, em algum momento que é impossível precisar, algum operador de mercado percebeu que o uso de uma ferramenta de envio automatizado de lances, um programa 'robô'', manteria um licitante com maiores chances probabilísticas de ser declarado vencedor, já que o faria permanecer por mais tempo em primeiro lugar em uma disputa numa licitação. Com efeito, com a programação adequada, um robô mantém o licitante que o utiliza a maior parte do tempo em primeiro lugar, quando comparado a outros que se valem de operadores humanos, dado o reduzido espaço de tempo em que o robô consegue ofertar os lances, em uma disputa em pregões. De se registrar que isso foi percebido de longa data, pelo comportamento tipo de 'máquina' em licitações examinadas pelo TCU, tal como nos Acórdãos mencionados pelo próprio representante. 
	10. Já no presente caso, ainda que a vencedora possa ter se valido de um robô para oferecer seus lances, o comportamento da empresa Comunix respeitou as regras básicas de sistema colocadas pela IN 3/2011. Cabe relembrá-las:
	'Art. 2º Na fase competitiva do pregão, em sua forma eletrônica, o intervalo entre os lances enviados pelo mesmo licitante não poderá ser inferior a vinte (20) segundos e o intervalo entre lances não poderá ser inferior a três (3) segundos.'
	11. Analisando-se o padrão dos lances conforme documentação juntada pelo próprio representante (peça 7, p. 3) , observa-se que a regra dos três segundos com relação à proposta do próprio licitante, e de vinte segundos com relação às dos demais foi respeitada. Assim, não caberia ao pregoeiro a desclassificação da vencedora, pois o comportamento não destoa das regras hoje colocadas. Cabe acrescentar que as regras visam garantir a isonomia entre os licitantes, estabelecendo intervalos que poderiam ser atendidos por licitantes que não se utilizam dessa ferramenta eletrônica. Portanto, não há razão para que se promova qualquer interpelação de tal agente ou mesmo de outros quanto a esse ponto, já que as regras de sistema e estabelecidas em norma foram obedecidas.
	12. Nesse sentido, inclusive, são as conclusões do pregoeiro quanto ao recurso apresentado no certame, conforme se destaca abaixo. Cabe ressaltar que ainda não há no Comprasnet manifestação da autoridade competente.
	'3.CONSIDERAÇÕES DO PREGOEIRO
	3.1. Ressaltamos que a condução deste certame teve como paradigma os princípios e normas legais que regem a matéria, especialmente os ditames da Lei nº 10.520/2002, do Decreto nº 5.450/2005, e subsidiariamente a Lei 8.666/1993, pautando-se pela vinculação às regras previamente estabelecidas no edital do Pregão Eletrônico nº 15/2016, objetivamente.
	3.2. Da admissibilidade do recurso - Tendo presente a sua tempestividade, a legitimidade do impetrante, a pertinência com a manifestação de intenção; o recurso é de ser conhecido. Sua apreciação total é medida de zelo do processo; um meio de a Administração atingir a segurança, regularidade, eficiência e transparência do certame, em especial a legalidade. 3.3. Da utilização de ROBÔ - Note-se, houve criteriosa observância às regras formais do edital de licitação, combinado com os critérios estabelecidos na IN Nº 03, de 04 de outubro de 2013 da SLTI/MPOG, fruto dos citados Acórdão 1647/2010-TCU-Plenário que determinaram ao Ministério do Planejamento a edição de Norma no sentido de evitar-se a quebra da isonomia entre os participantes.
	3.3.1 A análise da etapa de lances do certame, verificável através da ata, demonstra que não houve violação do limite de 20 segundos entre os lances da mesma ofertante/Recorrida. Da mesma forma, não se constatou a infringência do limite de 3 segundos, entre os lances que cobriram a melhor oferta. Ressalte-se, os lances intermediários podem vir em frações inferiores, como de fato ocorreu em alguns momentos em que outra licitante apresentou seu lance apenas 1 segundo após o último lance, sem, contudo, violar o critério normativo disciplinador do princípio da isonomia entre os ofertantes de lances.
	3.3.2. Demais disso, no âmbito material, as alegações trazidas pela recorrente no sentido de que foi violado o princípio da isonomia, não se consubstanciaram. A participação de ambas na etapa de lances do período aleatório foi equânime.
	3.3.3. A seu turno, o INSS, em sede diligência ao Departamento de Normas e Sistemas de Logística da Secretaria de Gestão do Ministério da Economia - Ofício nº 567/2019 CCER/CGLCO/DIROFL/INSS - protocolado em 13.03.2019 - mediante NUP 03154.003385/2019-10, obteve resposta através do Ofício Nº 20842/2019/CGSCG-SEGES/MP, no sentido de que a regra prevista no Art. 2º da IN 3 de 4 de outubro de 2013, transcrita abaixo, foi respeitada. Entretanto, ressaltou que a regra dos 3 segundos vale para o caso de o lance tornar o fornecedor vencedor do item. Quanto ao uso de robô, observaram que há indícios de uso deste artifício, não sendo possível, contudo, atestar sua utilização ou não pelo fornecedor.
	'Art. 2º Na fase competitiva do pregão, em sua forma eletrônica, o intervalo entre os lances enviados pelo mesmo licitante não poderá ser inferior a vinte (20) segundos e o intervalo entre lances não poderá ser inferior a três (3) segundos.'
	(...)  4.CONCLUSÃO
	Do exposto, ratificamos que este Pregoeiro ao aceitar e habilitar a empresa vencedora, agiu dentro dos restritos contornos legais, cumprindo as normas principiológicas da licitação, em especial as regras do edital. No que pertine ao recurso, opinamos no sentido de que seja conhecido para, no mérito, negar-lhe provimento, mantida a decisão que classifica como vencedora deste Pregão Eletrônico nº 04/2019, a concorrente COMUNIX TECNOLOGIA E SOLUÇÕES CORPORATIVAS LTDA. e o faz subir devidamente informado ao Diretor de Orçamento, Finanças e Logística - DIROFL, para decisão.'
	13. Mas, voltando ao uso dos robôs - levanta-se a seguinte questão: por que os licitantes não apresentam a proposta com o menor preço possível que poderiam oferecer à Administração? Pois bem. Essa indagação não pode ser respondida por esta Corte, a qual deve zelar pelo alcance dos interesses públicos. E a formulação de propostas compete aos atores do mercado. O fato é que, dentro do atual sistema, em que parece ser o intuito de alguns licitantes permanecer por mais tempo em primeiro lugar (e não oferecer o menor preço que poderiam praticar) , o uso dos robôs acaba sendo bastante útil, já que a ferramenta permite a inserção de lances com o menor tempo possível, dentro do que prevê atualmente a IN 3/2011.  
	14. De qualquer sorte, não escapa aos olhos do TCU que o pregão eletrônico irá passar por reformulações, como o próprio ME vem anunciando. Consultas públicas vêm sendo realizadas para isso, acabando com o encerramento aleatório e tornando inaproveitável o uso de robôs (nesse sentido: https://www.comprasgovernamentais.gov.br/index.php/noticias/1094-audiencia-pregao-noticia. Acesso em 2/4/2019, às 15:07 h) . 
	15. Já no que diz respeito ao não cumprimento dos requisitos de qualificação técnica, o pregoeiro incumbido do certame fez as seguintes análises quanto ao recurso que foi impetrado pela representante (peça 11) :
	'3.3.7. Ainda antes do início dos trabalhos de homologação técnica, a equipe do INSS consultou o website do fabricante e verificou que a literatura lá disponível não seria suficiente para comprovar o atendimento aos requisitos do edital, de forma que se optou pela demonstração prática de todos os requisitos.
	3.3.7. É importante salientar que a primeira fase é prevista para fins de se ganhar tempo durante a homologação e, também, para se comprovar o atendimento a requisitos não passíveis de serem demonstrados na prática. Determinados requisitos, em alguns casos, não são demonstráveis na prática, de forma que, para sua homologação se aceita declaração publicada pelo fabricante. Por exemplo, na aquisição de um processador, pode-se exigir que ele tenha determinada espessura máxima em nanômetros. O INSS não possui recursos para averiguar o atendimento a esse requisito, aceitando a publicação em datasheet do fabricante como comprovação.
	3.3.8. Contudo, a demonstração prática do atendimento aos requisitos é mais valiosa, e, da forma como os trabalhos foram desenvolvidos, todos os requisitos constantes nas especificações técnicas foram demonstrados na prática, o que dispensa a demonstração por meio de apresentação de literatura.
	3.3.9. Registre-se, aliás, que por ocasião da homologação técnica a empresa 3CORP, ora recorrente, participou das atividades de verificação do cumprimento dos itens do Anexo A do Edital - Especificações Técnicas e inclusive apresentou questionamentos sobre alguns pontos que não teriam sido completamente demonstrados, o que foi sanado pela licitante Comunix ainda durante os trabalhos de homologação técnica.'
	16. Portanto, o pregoeiro ateve-se à demonstração prática dos requisitos para aferir a qualificação técnica da proposta apresentada. Evidentemente que o ateste documental é útil, mas é aceitável que a validação da proposta se dê a partir de testes procedidos, com vistas à homologação, ou não, do que foi apresentado. Sendo assim, compreensível o comportamento adotado pelo pregoeiro e pelos demais responsáveis pela habilitação, considerando, ainda, a primazia da realidade, em face do qual os fatos devem prevalecer sobre as formalidades processuais, sob pena de Administração não selecionar proposta que lhe seja mais vantajosa.   
	17. Tendo em vista as considerações supra, resta afastado o pressuposto da plausibilidade jurídica uma vez que as alegações do representante não são procedentes.
	18. Feitas essas considerações, propõe-se indeferir o pedido de medida cautelar, uma vez ausente o pressuposto da plausibilidade jurídica, essencial para sua concessão.
	19. Diante do exposto, os elementos constantes dos autos permitem, ainda, a avaliação quanto ao mérito da representação pela improcedência.
	20. Quanto à possibilidade de ingresso da autora como parte interessada no presente processo, seu pedido deve ser indeferido, pois não demonstrou sua razão legítima para intervir nos autos, nem a possibilidade de lesão a direito subjetivo próprio, à luz do art. 146 do Regimento Interno/TCU c/c o art. 2º, § 2º, da Resolução-TCU 36/1995, com redação dada pelo art. 1º da Resolução-TCU 213/2008.
	21. Em virtude do exposto, propõe-se:
	21.1. conhecer da representação, satisfeitos os requisitos de admissibilidade constantes no art. 113, § 1º, da Lei 8.666/1993, c/c os arts. 235 e 237, VII, do Regimento Interno/TCU, e no art. 103, § 1º, da Resolução - TCU 259/2014;
	21.2. no mérito, considerar a presente representação improcedente;
	21.3. indeferir o pedido de concessão de medida cautelar formulado pelo representante, tendo em vista a inexistência dos elementos necessários para sua adoção;
	21.4. indeferir o pedido do representante de ser considerada como parte interessada, mas lhe autorizando, caso requeira, vista e cópia às peças não sigilosas dos presentes autos após a prolação da deliberação de mérito dos presentes autos;
	21.5. informar ao Instituto Nacional do Seguro Social - INSS e ao representante que o conteúdo da deliberação que vier a ser proferida poderá ser consultado no endereço www.tcu.gov.br/acordaos; e
	21.6. arquivar os presentes autos, nos termos do art. 250, I, c/c art. 169, V, do Regimento Interno deste Tribunal."
	É o Relatório.

8.1. Beatriz Cruz da Silva (OAB-DF 24.967), entre outros, representando a 3CORP Technology S/A Infraestrutura de Telecom.

Não atuou.

REPRESENTAÇÃO. PREGÃO ELETRÔNICO. PEDIDO DE CAUTELAR SUSPENSIVA. SUPOSTAS IRREGULARIDADES COMETIDAS PELO PREGOEIRO. CONHECIMENTO. IMPROCEDÊNCIA. PREJUÍZO AO ALUDIDO PEDIDO DE CAUTELAR SUSPENSIVA. DEFERIMENTO DA OBTENÇÃO DE CÓPIAS E VISTAS DOS AUTOS. COMUNICAÇÃO. ARQUIVAMENTO. DETERMINAÇÃO. MONITORAMENTO.

REPRESENTAÇÃO (REPR)

Secretaria de Controle Externo de Aquisições Logísticas (Selog).

Trata-se de representação, com pedido de cautelar suspensiva, formulada pela 3CORP Technology S/A Infraestrutura de Telecom sobre possíveis irregularidades na condução do Pregão Eletrônico n.º 4/2019, sob o tipo menor preço global, pelo Instituto Nacional do Seguro Social (INSS) para a contratação de serviços de atendimento eletrônico e de comutação e controle do atendimento humano das Centrais de Atendimento Telefônico da Previdência Social (Centrais 135) por meio do fornecimento, da instalação, da operação e do suporte técnico de solução de tecnologia da informação composta por Plataforma de Comutação e Controle para Centrais de Atendimento (PCCCA) , visando à centralização desses serviços em única localização (Ponto Central) , além da substituição das atuais plataformas em operação das Centrais 135, sob o valor estimado de R$ 46.393.675,00.
2.	Entendo, preliminarmente, que o TCU deve conhecer da presente representação, por atender aos requisitos legais e regimentais de admissibilidade.
3.	No mérito, entretanto, a presente representação deve ser considerada improcedente, por não vislumbrar as suscitadas falhas no aludido certame.
4.	A ora representante alegou, em suma, que:
	(i) o INSS não teria apresentado a resposta formal à sua irresignação contra o uso da ferramenta de envio automático de lances (robô) pela Comunix e, assim, o pregoeiro teria prosseguido com o pregão e declarado a referida empresa como vencedora do certame, motivando o registro da intenção de recorrer;
	(ii) a vencedora do certame teria, em diversos momentos, ofertado os seus lances com diferenças mínimas (de segundos) e o ser humano não teria como apresentar os lances com os intervalos ofertados pela vencedora, em face da quantidade apresentada;
	(iii) o uso desse mecanismo ofenderia o princípio da isonomia, ainda que não haja a expressa proibição sobre o uso de robôs virtuais; e
 	(iv) a vencedora da licitação não teria cumprido os requisitos de qualificação técnica previstos no item 6.1.1 do edital da licitação, não tendo apresentado o item obrigatório (o ateste a partir dos documentos do fabricante) e, por aí, subsistiria a dúvida sobre a sua capacidade de executar o objeto licitado.
5.	Por esse prisma, a ora representante requereu a adoção das seguintes medidas:
	(i) a concessão de cautelar suspensiva sobre o certame, sem a prévia oitiva do INSS, para evitar o potencial prejuízo ao INSS e a indevida contratação pela fraude ao certame;
	(ii) o reconhecimento da ora representante como interessada no presente processo;
	(iii) a promoção de diligência junto ao Comprasnet para comprovar o indevido uso de robôs virtuais no referido pregão;
	(iv) a exclusão da Comunix (vencedora original do certame) , diante do indevido uso do referido mecanismo para o automático envio de lances, além de não atender às formalidades do edital; e
	(v) a convocação da 2ª colocada para as demais fases do certame.
6.	De toda sorte, após a análise final do feito, a unidade técnica propôs a improcedência da presente representação, além do indeferimento do pedido formulado pela ora representante para ingressar como parte interessada nos autos, sem prejuízo de lhe autorizar a obtenção de vista do processo.
7.	Incorporo o parecer da unidade técnica a estas razões de decidir.
8.	Ao estabelecer os procedimentos para a operacionalização do pregão eletrônico, o art. 2º da então vigente IN SLTI-MPOG n.º 3, de 2011, estabeleceu que "na fase competitiva do pregão, em sua forma eletrônica, o intervalo entre os lances enviados pelo mesmo licitante não poderá ser inferior a vinte (20) segundos e o intervalo entre lances não poderá ser inferior a três (3) segundos".
9.	Ao analisar, então, o padrão dos lances registrado na documentação juntada pelo próprio representante (Peça nº 7, p. 3) , a unidade técnica verificou que a regra dos três segundos para a proposta do próprio licitante, com os vinte segundos para as propostas dos demais, teria sido respeitada, e, assim, o pregoeiro não deveria mesmo ter promovido a suscitada desclassificação da vencedora, pois, ainda que tivesse usado o robô para oferecer os seus lances, a Comunix teria respeitado as regras básicas estabelecidas pela aludida IN n.º 3, de 2011. 
10.	Por outro ângulo, ao analisar o suposto descumprimento dos requisitos para a qualificação técnica, a unidade técnica não teria assinalado a ocorrência de falhas no procedimento do pregoeiro, já que se ateve à demonstração prática dos requisitos para aferir a qualificação técnica da proposta apresentada pela vencedora do certame, tendo se mostrado aceitável a validação da proposta a partir dos testes procedidos pela equipe do INSS, ante a comprovação dos requisitos e das especificações técnicas pela demonstração prática.
11.	O pregoeiro teria agido, pois, em consonância com o normativo aplicável e com a primazia da realidade sobre a mera formalidade processual, em busca da melhor proposta para a administração pública, devendo a presente representação ser considerada improcedente, com o subsequente prejuízo ao referido pedido de cautelar suspensiva, diante dos elementos de convicção até aqui obtidos pelo TCU.
12.	O TCU deve indeferir, por outro lado, o pedido de ingresso da ora representante como parte interessada neste processo, já que não demonstrou a sua razão legítima para intervir nos autos, em dissonância com o art. 146 do RITCU, sem prejuízo, contudo, de deferir a obtenção de vista e cópia das peças processuais não gravadas com o eventual grau de sigilo.
13.	De todo modo, independentemente da atual improcedência da presente representação, o TCU deve terminar o aprofundamento da fiscalização sobre os preços ora praticados, ante a estranha elevada discrepância entre o original orçamento administrativo sob o valor total de R$ 46.393.675,00 e o preço final oferecido pela licitante vencedora (Comunix Ltda.) sob o valor total de R$ 13.490.000,00, tendo a ora representante, como 2ª colocada (3CORP S/A) , ofertado o preço de R$ 13.500.000,00.
14.	Os preços praticados, aliás, na presente contratação devem ser também cotejados com os valores cogitados no âmbito do Pregão Eletrônico nº 14/2017, em face da similaridade com o objeto ora licitado, tendo a fundamentação e o subsequente Acórdão 4351/2018-TCU-Segunda Câmara sido proferidos, ao apreciar o aludido pregão, pela seguinte linha:
 " (...) Trata-se de representação, com pedido de cautelar suspensiva, formulada pela Telemar Norte Leste S/A sobre possíveis irregularidades no Pregão Eletrônico nº 14/2017 conduzido pelo Instituto Nacional do Seguro Social (INSS) para a contratação de serviço telefônico fixo comutado destinado a coletar e a distribuir as chamadas telefônicas originadas em todo o território nacional para as centrais de atendimento telefônico 135 do INSS e as ligações originadas dessas centrais 135 com o destino a todo o território nacional.
2.	Entendo, preliminarmente, que a presente representação deve ser conhecida pelo TCU, já que preenchidos os requisitos legais e regimentais de admissibilidade.
3.	No mérito, a ora representante aduziu, em suma, que teria sido irregularmente inabilitada pela ausência de registro do consórcio no cartório, com ofensa ao art. 33, § 2º, da Lei nº 8.666, de 1993, além de o INSS ter prorrogado emergencialmente o seu contrato com a Claro S/A, sem atentar para a existência do registro no Sicaf promovido pela administração da Receita Federal do Brasil, em Novo Hamburgo - RS, no sentido de proibir a referida empresa de licitar e de contratar com o poder público federal pelo prazo de quatro meses.
4.	Como visto, o aludido pregão já teve o seu objeto adjudicado com a subsequente homologação em prol da Claro S/A, como 2ª colocada no referido certame, pelo valor de R$ 15.910.368,60, a despeito, contudo, de esse montante mostrar-se superior à proposta da ora representante sob o valor de R$ 13.910.369,01, tendo o INSS optado, então, por promover a prorrogação do contrato já anteriormente firmado com a Claro S/A.
5.	De todo modo, por meio do despacho acostado à Peça 20, entre outras medidas, determinei a prévia oitiva do INSS e da Claro S/A, como vencedora do aludido certame, para se manifestarem sobre as falhas apontadas nestes autos e, especialmente, sobre:
	(i) a exigência da apresentação do termo do consórcio registrado em cartório, nos termos do item 3.4, alínea "a", do edital, em desacordo com o art. 33, I e § 2º, da Lei nº 8.666, de 1993, e com a jurisprudência do TCU (v. g.: Acórdão 434/2010-TCU-Segunda Câmara, e Acórdão 697/2006-TCU-Plenário) , resultando na indevida inabilitação da melhor proposta apresentada no certame; e
	(ii) a prorrogação do Contrato nº 105/2012 com a Claro S/A (impedida de contratar com a administração federal) , em desacordo com o art. 30-A, § 5º, II, da então IN SLTI-MP 2, de 2008, e com a jurisprudência do TCU, a exemplo do Acórdão 3002/2010-TCU-Plenário, sem a detalhada demonstração, pela devida documentação comprobatória, de que não haveria tempo suficiente para a outra empresa iniciar os serviços no prazo então disponível de 60 (sessenta) dias.
6.	Por essa linha, além da oitiva do INSS e da Claro S/A (Peças 26 e 22) , a Selog promoveu a audiência de Joseilton Gonçalves dos Santos, como diretor-substituto de Orçamento, Finanças e Logística (Peça 27) , e de José Orlando Ribeiro Cardoso, como diretor de Orçamento, Finanças e Logística (Peça 28) , por terem sido os responsáveis pela exigência de registro prévio do consórcio em cartório e pela prorrogação do Contrato nº 105/2012, respectivamente.
7.	Após a análise do feito, a Selog sugeriu o parcial acolhimento das justificativas dos responsáveis, aduzindo, ainda, que a exigência de registro do Compromisso de Formação de Consórcio, por documento particular, no cartório de títulos e documentos, em cumprimento ao item 3.4 do edital, configuraria mera formalidade com ofensa, contudo, ao art. 33, I, da Lei nº 8.666, de 1993.
8.	De toda sorte, a unidade técnica apontou para a necessidade de monitoramento da repactuação do subjacente Contrato nº 105/2012 celebrado com a Claro S/A e, assim, propôs o conhecimento da presente representação, para, no mérito, considerá-la parcialmente parcial, promovendo o envio de determinações corretivas.
9.	Incorporo o parecer da unidade técnica a estas razões de decidir, sem prejuízo, contudo, de pugnar pela aplicação da multa legal em favor dos responsáveis, em face dos motivos que passo a expor.
10.	As justificativas apresentadas pelo INSS, com os mencionados gestores, e pela Claro S/A merecem ser apenas parcialmente acolhidas, já que, embora a referida exigência tenha sido detectada em outros editais na administração pública, não se mostraria razoável a específica obrigatoriedade de o compromisso particular de formação do consórcio ser registrado em cartório, pois essa exigência não se coadunaria com o art. 129 da Lei nº 6.015, de 1973.
11.	Por outro lado, como a ora representante teria enviado, para o e-mail previsto no edital, o compromisso de constituição do consórcio com o aludido registro no cartório de títulos e documentos, ainda durante a sessão de julgamento do certame, em 18/10/2017, a inabilitação da Telemar Norte Leste S/A se mostrou indevida, visto que a referida exigência teria sido cumprida em tempo hábil para a aceitação do referido documento.   
12.	De toda sorte, em face da notícia de que o Pregão Eletrônico nº 14/2017 teria sido revogado, a partir da publicação na Seção 3 do D.O.U. de 19/3/2018, tendo o edital do Pregão Eletrônico nº 5/2018 sido publicado, com idênticos parâmetros, para substituir o Contrato nº  105/2012 (vigente até 26/6/2018) , o TCU não deve mesmo determinar a anulação do ato irregular, com o retorno do 1º certame à etapa de habilitação, devendo promover o envio de determinações corretivas com o intuito de assegurar a higidez do novo procedimento licitatório.
13. 	Por esse ângulo, em vez do mero envio de ciência proposto pela unidade técnica, o TCU deve determinar que, no âmbito do Pregão Eletrônico nº 5/2018 ou da nova licitação para a contratação do serviço telefônico fixo comutado, o INSS abstenha-se de exigir o registro do compromisso de formação de consórcio, por documento particular, em cartório de títulos e documentos, a exemplo do indevidamente previsto no item 3.4 do edital do Pregão Eletrônico nº 14/2017, diante da subsequente ofensa ao art. 129 da Lei nº 6.015, de 1973, e ao art. 33, I, da Lei nº 8.666, de 1993.
14.	Na mesma linha, devem ser parcialmente rejeitadas as justificativas sobre o suposto impedimento de contratar, já que, a despeito de o aludido impedimento não subsistir à época da habilitação da Claro S/A em 19/10/2017, tendo ele ocorrido somente em 26/10/2017, o contrato porventura decorrente do aludido PE nº 14/2017 poderia restar posteriormente inviabilizado, dentro do subsequente prazo de 60 dias para a operacionalização dos serviços, tendo o INSS promovido, assim, a excepcional prorrogação do Contrato nº 105/2012, em sintonia com o art. 57, § 4º, da Lei nº 8.666, de 1993, já que a Claro S/A estaria amparada pela correspondente decisão liminar no bojo do MS 5062934-04.2017.4.04.7100 junto à 3ª Vara Federal de Porto Alegre - RS.
15.	Ocorre, todavia, que, como promoveram a indevida inabilitação da Telemar no aludido certame, dando causa à desnecessária manutenção do referido contrato com a Claro, o TCU deve aplicar a multa prevista no art. 58, II, da Lei n.º 8.443, de 1992, em desfavor dos gestores do INSS, em face da grave infração à norma legal orçamentário-financeira, sem prejuízo de determinar que o INSS informe as medidas adotadas para a efetiva repactuação do referido contrato, com vistas a ajustá-los aos menores valores apresentados pela então proposta da Telemar ou pelo mercado atual, devendo a unidade técnica promover o correspondente monitoramento sobre o cumprimento dessas determinações.
16.	Por tudo isso, entendo que o TCU deve conhecer da presente representação para, no mérito, considerá-la parcialmente procedente, dando por prejudicado o aludido pedido de cautelar suspensiva, diante da revogação do PE nº 14/2017, sem prejuízo de aplicar a referida multa legal em desfavor dos responsáveis, além de adotar as demais medidas ora anunciadas nestas razões de decidir.
 (...) ACORDAM os Ministros do Tribunal de Contas da União, reunidos em Sessão da Segunda Câmara, ante as razões expostas pelo Relator, em:
9.1. conhecer da presente representação, nos termos dos arts. 235 e 237, VII, do RITCU e do art. 113, § 1º, da Lei nº 8.666, de 1993, para, no mérito, considerá-la parcialmente procedente, dando por prejudicado o pedido de cautelar suspensiva;
9.2. determinar, nos termos do art. 45 da Lei nº 8.443, de 1992, que o Instituto Nacional do Seguro Social adote as seguintes medidas:
9.2.1. informe o TCU, no prazo de 15 (quinze) dias contados da ciência deste Acórdão, sobre as medidas adotadas e os resultados alcançados para a repactuação do Contrato nº 105/2012 celebrado com a Claro S/A, em face, especialmente, da excepcional prorrogação formalizada por intermédio do 5º Termo de Aditamento ao referido contrato, com vistas a ajustar os preços contratados aos menores valores apresentados pela então proposta da Telemar Norte Leste S/A ou pelo mercado atual, devendo o INSS apresentar toda a documentação comprobatória e o correspondente memorial de cálculo, entre outros elementos de convicção;
9.2.2. abstenha-se de exigir o registro do compromisso de formação de consórcio, por documento particular, em cartório de títulos e documentos, no âmbito do Pregão Eletrônico nº 5/2018 ou da nova licitação para a contratação do serviço telefônico fixo comutado, a exemplo do indevidamente previsto no item 3.4 do edital do Pregão Eletrônico nº 14/2017, diante da subsequente ofensa ao art. 129 da Lei nº 6.015, de 1973, e ao art. 33, I, da Lei nº 8.666, de 1993;
9.3. aplicar em desfavor de Joseilton Gonçalves dos Santos e de José Orlando Ribeiro Cardoso, individualmente, a multa prevista no art. 58, II, da Lei nº 8.443, de 1992, sob o valor de R$ 15.000,00 (quinze mil reais) , fixando-lhes o prazo de 15 (quinze) dias, a contar da notificação, para que comprovem, perante o Tribunal (art. 214, III, 'a', do RITCU) , o recolhimento da referida quantia ao Tesouro Nacional, atualizada monetariamente na forma da legislação em vigor;
9.4. autorizar, caso requerido, nos termos do art. 26 da Lei nº 8.443, de 1992, e do art. 217 do RITCU, o parcelamento da dívida fixada por este Acórdão em até 36 (trinta e seis) parcelas mensais e sucessivas, sobre as quais incidirão a atualização monetária e os correspondentes acréscimos legais, esclarecendo aos responsáveis que a falta de pagamento de qualquer parcela importará no vencimento antecipado do saldo devedor, sem prejuízo das demais medidas legais;
9.5. autorizar, desde logo, nos termos do art. 28, inciso II, da Lei nº 8.443, de 1992, a cobrança judicial da dívida fixada por este Acórdão, caso não atendidas as notificações;
9.6. determinar que a unidade técnica adote as seguinte medidas:
9.6.1. envie a cópia do presente Acórdão, acompanhado do Relatório e da Proposta de Deliberação que o fundamenta, à representante, à Claro S/A e ao Instituto Nacional do Seguro Social, para ciência e adoção das providências cabíveis; 
9.6.2. envie a cópia do presente Acórdão, acompanhado do Relatório e da Proposta de Deliberação que o fundamenta, aos gestores responsáveis (Joseilton Gonçalves dos Santos e José Orlando Ribeiro Cardoso) , para ciência; e
9.6.3. promova o monitoramento das determinações prolatadas pelo item 9.2 deste Acórdão, devendo posteriormente submeter o feito ao Ministro-Relator com a devida manifestação conclusiva sobre a economicidade, ou não, do referido Contrato nº 105/2012 celebrado perante a Claro S/A, com todos os seus termos de aditamento, e sobre a subsistência, ou não, de eventual dano ao erário."
15.	O TCU deve determinar, então, que o INSS apresente a devida comprovação sobre a efetiva economicidade dos preços praticados no presente Pregão Eletrônico n.º 4/2019 em face dos valores cogitados no âmbito do Pregão Eletrônico nº 14/2017, além do subsequente Pregão Eletrônico nº 5/2018, e, também, dos preços praticados no bojo do Contrato nº 105/2012 celebrado com a Claro S/A, em face, especialmente, da excepcional prorrogação formalizada por intermédio do 5º Termo de Aditamento, apresentando, entre outros elementos, a devida demonstração dessa economicidade nos memorias de cálculo, sem prejuízo de o INSS esclarecer a estranha elevada discrepância entre o original orçamento administrativo sob o valor total de R$ 46.393.675,00 e o preço final oferecido pela licitante vencedora (Comunix Ltda.) sob o valor total de R$ 13.490.000,00, tendo a ora representante, como 2ª colocada (3CORP S/A) , ofertado o preço de R$ 13.500.000,00, diante da possível falha no referido orçamento, com as correspondentes pesquisas de preço, e de esclarecer a eventual inobservância ao princípio do parcelamento do objeto licitado ante a aglutinação dos serviços inerentes às Centrais 135 com os vários outros itens de serviço previstos no Pregão Eletrônico n.º 4/2019 em confronto com o Pregão Eletrônico nº 14/2017 e o subsequente Pregão Eletrônico nº 5/2018.
16.	Entendo, portanto, que o TCU deve conhecer da presente representação para, no mérito, considerá-la improcedente, dando por prejudicado o referido pedido de cautelar suspensiva, diante do presente julgamento final do feito, sem prejuízo de promover as determinações ora anunciadas nestas razões de decidir.
	Ante o exposto, pugno pela prolação do Acórdão ora submetido a este Colegiado.
TCU, Sala das Sessões, em 23 de abril de 2019.
Ministro-Substituto ANDRÉ LUÍS DE CARVALHO 
Relator